【裁判字號】    99,家訴,22
【裁判日期】    990630
【裁判案由】    分割遺產
【裁判全文】
臺灣士林地方法院民事判決              99年度家訴字第22號
原      告  丁○○
被      告  乙○○
            甲○○
            丙○○
上列當事人間分割遺產事件，本院判決如下：
    主      文
原告之訴駁回。
訴訟費用由原告負擔。
    事實及理由
一、本件原告起訴主張：原告係被告乙○○、甲○○、丙○○之
    父，兩造之被繼承人邱陳儼即原告之前妻、被告三人之母，
    不幸於民國90年11月4 日死亡，惟因家庭細故，迄今未能完
    成邱陳儼之遺產分割繼承事宜。查邱陳儼之遺產計有存款新
    臺幣（下同）2,107,955 元（台北富邦商業銀行石牌分行：
    589,945 元、大台北商業銀行石牌分行1,515,772 元、北投
    致遠郵局2,238 元），及土地（地號：臺北市○○區○○段
    三小段14地號）暨其上建物（建號：臺北市○○區○○段三
    小段32建號、門牌號碼：臺北市○○區○○街138 號2 樓）
    各1 筆。原告前曾向鈞院聲請調解，惟因被告等人不願出席
    致調解不成立。為此，依民法第1138條、第1141條、第1144
    條、第1164條之規定，起訴請求分割上述邱陳儼之遺產等語
    ，並聲明：(1)請求准予分割被繼承人邱陳儼所遺之上述遺產
    ，並由兩造各按1/4 之比例分配之。(2)訴訟費用由兩造各按
    1/4 比例負擔。
二、按原告之訴，依其所訴之事實，在法律上顯無理由者，法院
    得不經言詞辯論，逕以判決駁回之。民事訴訟法第249 條第
    2 項定有明文。次按分割共有物既對於物之權利有所變動，
    即屬處分行為之一種，凡因繼承於登記前已取得不動產物權
    者，其取得雖受法律之保護，不以其未經繼承登記而否認其
    權利，但繼承人如欲分割其因繼承而取得公同共有之遺產，
    因屬於處分行為，依民法第759 條規定，自非先經繼承登記
    ，不得為之。共有物之分割性質上為處分行為，不因協議分
    割或裁判分割而有不同，依民法第758 條規定，共有之不動
    產之共有人中有人死亡時，於其繼承人未為繼承登記前，不
    得分割共有物（最高法院68年8 月21日68年度第13次民事庭
    會議決議(二)及附帶決議參照）。又按繼承人有數人時，在分
    割遺產前，各繼承人對於遺產全部為公同共有，民法第1151
    條定有明文。而繼承人請求分割該公同共有之遺產，性質上
    為處分行為，如係不動產，依民法第759 條規定，於未辦妥
    繼承登記前，不得為之。又不動產之繼承登記，得由任何繼
    承人為全體繼承人申請之，除經繼承人全體同意，得申請為
    分別共有之登記外，均應申請為公同共有之登記，此觀土地
    法第73條第1 項及土地登記規則第31條第1 項（現為第120
    條第1 項）規定即明。是繼承人請求他繼承人協同辦理不動
    產繼承登記，難認有保護之必要，不應准許，則其併訴請分
    割遺產辦理分別共有之登記及分割共有物，自亦無從准許（
    最高法院88年度臺上字第1053號判決意旨參照）。
三、經查：原告主張兩造為被繼承人邱陳儼之繼承人，邱陳儼死
    亡時遺有存款2,107,955 元、臺北市○○區○○段三小段14
    地號土地暨其上建物（建號：臺北市○○區○○段三小段32
    建號、門牌號碼：臺北市○○區○○街138 號2 樓）各1 筆
    一節，固據提出戶籍謄本、繼承系統表、台北富邦銀行石牌
    分行、大台北銀行石牌分行、北投致遠郵局帳戶查詢資料、
    財政部臺北市國稅局財產歸屬資料清單、土地及建物登記謄
    本、臺北市稅捐稽徵處北投分處99年房屋稅繳款書、臺灣士
    林地方法院家事事件調解不成立證明書等件為證。然查，本
    件原告請求分割邱陳儼所遺系爭土地及建物之所有權人仍登
    記為邱陳儼，尚未辦理公同共有之繼承登記，有原告提出之
    土地及建物登記謄本、房屋稅繳款書在卷可稽，揆諸前揭說
    明，原告於辦理系爭土地及建物公同共有之繼承登記前訴請
    法院裁判分割，於法不合。倘若係因被告不配合致未能辦理
    繼承登記，惟按繼承人為二人以上，部分繼承人因故不能會
    同其他繼承人共同申請繼承登記時，得由其中一人或數人為
    全體繼承人之利益，就被繼承人之土地，申請為公同共有之
    登記，土地登記規則第120 條第1 項定有明文，原告無庸會
    同被告而得為全體繼承人之利益，就被繼承人之土地為公同
    共有之登記，繼承登記辦妥之後始得請求分割遺產及登記為
    繼承人分別共有或單獨所有。綜上說明，原告在系爭土地及
    建物尚未辦理為全體繼承人公同共有之繼承登記前，直接訴
    請分割，不應准許。
四、至被繼承人邱陳儼之遺產，除系爭土地及建物外，雖尚有存
    款2,107,955 元，惟按民法第1164條所定之遺產分割，係以
    遺產為一體，整個的為分割，而非以遺產中個個財產之分割
    為對象，亦即遺產分割之目的在遺產公同共有關係全部之廢
    止，而非個個財產公同共有關係之消滅；又遺產分割既以消
    滅遺產公同共有關係為目的，故除被繼承人以遺囑禁止繼承
    人分割之遺產，及共同繼承人以契約約定禁止分割之遺產外
    ，自應以全部遺產整體分割，不能以遺產中之個個財產為分
    割之對象，最高法院86年度臺上字第1436號、84年度臺上字
    第2410號、88年度臺上字第2837號判決意旨亦可參酌。本件
    被繼承人邱陳儼所遺之系爭不動產於辦理為全體繼承人公同
    共有之繼承登記前，不得直接訴請分割，已如前述，揆諸前
    揭最高法院判決意旨，自不得僅就被繼承人之其餘部分遺產
    （即動產）為裁判分割。從而，原告請求就被繼承人邱陳儼
    之遺產為裁判分割，並由兩造各依4 分之1 比例分配，於法
    未合，爰不經言詞辯論，逕以判決駁回之。
五、據上論結，本件原告之訴為無理由，依民事訴訟法第249 條
    第2 項、第78條，判決如主文。
中    華    民    國    99    年    6     月    30    日
                  家事庭  法  官  陳文通
以上正本證明與原本無異。
如對本判決上訴，應於判決送達後20日內向本院提出上訴狀。
中    華    民    國    99    年    6     月    30    日
                          書記官  陳玉瓊

司法院資訊處製作；財團法人民間司法改革基金會備份。
